【裁判字號】    99,台上,5542
【裁判日期】    990909
【裁判案由】    殺人
【裁判全文】
最高法院刑事判決            九十九年度台上字第五五四二號
上  訴  人  曹登○
選任辯護人  張堂歆律師
上列上訴人因殺人案件，不服台灣高等法院中華民國九十九年七
月二日第二審判決（九十九年度少上訴字第一號，起訴案號：台
灣新竹地方法院檢察署九十八年度少連偵字第四八號、九十八年
度少偵字第九號），提起上訴，本院判決如下：
    主  文
上訴駁回。
    理  由
按刑事訴訟法第三百七十七條規定，上訴於第三審法院，非以判
決違背法令為理由，不得為之。是提起第三審上訴，應以原判決
違背法令為理由，係屬法定要件。如果上訴理由書狀並未依據卷
內訴訟資料，具體指摘原判決不適用何種法則或如何適用不當，
或所指摘原判決違法情事，顯與法律規定得為第三審上訴理由之
違法情形，不相適合時，均應認其上訴為違背法律上之程式，予
以駁回。本件上訴人曹登○（行為時未滿十八歲，詳細名字詳卷
）上訴意旨略稱：(一)、上訴人等人毆打被害人余之斌之行為，並
非基於殺人之犯意，僅以教訓、傷害之犯意為之，祇該當於傷害
致人於死罪。原判決認定上訴人係犯殺人罪，即屬違背法令。(二)
、上訴人始終辯解無殺人之犯意，僅是以教訓、傷害之犯意，毆
打余之斌。證人陳心慧亦證述，歹徒於毆打余之斌時，並未說什
麼話，反倒是余之斌（為避免遭到不測）一直向他們道歉。足見
余之斌遭毆打後，意識仍清楚。其既能清楚與上訴人等人溝通，
上訴人即無從預見余之斌嗣後所發生死亡之結果，自非基於殺人
之犯意而故意為本件犯行。陳心慧上開有利於上訴人之證述，原
判決不予採信，有理由不備之違法。(三)、陳心慧證稱，上訴人拿
木棍「平平揮過去」。而余之斌之身高應有一八○公分以上，但
上訴人之身高約一六○公分左右，上訴人「平平揮打」，自不會
打到余之斌之頭部，故余之斌頭部之傷勢，應非上訴人毆擊所造
成。原判決認定「先由曹登○（上訴人，下同）……自余之斌後
方，朝余之斌之後腦勺重擊一下」云云，即有認定事實不依證據
之違法。(四)、陳心慧證述：「他們幾乎同時到，沒有人落後，他
們至少打死者有一分鐘，每一人都拳打腳踢」、「他（指上訴人
）打了一棍之後，我朋友（指余之斌）倒地，其他人跟著衝過來
一起打」。足見當時是上訴人等人一齊毆打余之斌，上訴人等人
都在場共見共聞，嗣後亦同時離去，其中並無人中止傷害之行為
。原判決割裂事實，認定部分行為人成立殺人罪，部分行為人成
立傷害致人於死，有認定事實不依證據之違法。(五)、本件既係由
上訴人提議「教訓、修理余之斌」，嗣上訴人持木棍毆擊余之斌
倒地後，其餘共同被告亦加入毆打行為，足徵五人之犯意相同，
如何能予以割裂，而有不同之犯意。原判決認定「曹登○持棍棒
……（朝余之斌之後腦勺重擊一下），余之斌隨即倒地不起。…
…黃衫○、莊盛○、鄭錝○、張閔翔見狀，蜂擁而上，鄭錝○並
自曹登○手中接下棍棒，續朝被害人之頭部等身體重要部位揮擊
，而黃衫○、莊盛○、張閔翔則以手、腳踢打之方式，毆打已倒
地被害人身體」等情，即有矛盾。(六)、懇請鈞院斟酌上訴人犯罪
之動機、目的、手段、品性、智識程度、犯罪所生危險及犯罪後
態度良好，業與被害人家屬達成和解，賠償新台幣五一○萬元。
本件係共同犯罪，上訴人經依未滿十八歲減輕其刑後，仍判處有
期徒刑十二年，顯屬過重，有失公平。請撤銷原判決，從輕量刑
，以啟自新云云。
惟查：上訴第三審法院之案件，是否以判決違背法令為上訴理由
，應就上訴人之上訴理由書狀加以審查，至原判決究有無違法，
與上訴是否以違法為理由為兩事（參考本院七十一年台上字第七
七二八號判例）。原判決綜合全案卷證資料，本於事實審法院採
證認事之職權，認定上訴人於民國九十八年六月十日凌晨二時許
，與黃衫○、莊盛○（行為時均未滿十八歲，詳細名字詳卷，業
經原審依共同犯傷害致人於死罪判刑確定）、鄭錝○（行為時未
滿十八歲，詳細名字詳卷，業經第一審依共同殺人罪判刑確定）
及另案裁判之張閔翔，在新竹市○區○○路海天一線風景區遊玩
時，有其事實欄所載之共同殺人行為，致被害人余之斌於同日晚
上十時二十五分死亡等情。因而撤銷第一審關於上訴人部分之判
決，改判論處上訴人共同殺人（於依刑法第十八條第二項規定減
輕其刑後，處有期徒刑十二年）罪刑，已依據卷內資料，說明其
所憑之證據及認定之理由。對於上訴人所為之辯解，併已敘明：
本件案發之經過，業據在場之目擊證人即余之斌之女友陳心慧證
述綦詳，上訴人亦承認當時係由伊首先持木棍攻擊余之斌之後腦
部，致余之斌應聲倒地，核與其餘共同被告黃衫○、莊盛○、鄭
錝○、張閔翔供述之情節相符，並有木棍扣案可稽。上訴人雖否
認有殺人之犯意，辯稱其行為是傷害致人於死云云。然而：(1)余
之斌遭受攻擊後，躺在地上奄奄一息，雖經送行政院衛生署新竹
醫院（下稱新竹醫院）急救，仍因「頭部外傷併創傷性蜘蛛膜下
出血，腦室內出血，嚴重腦水腫，（呈）腦死狀態」，即廣泛性
頭部外傷死亡，有新竹醫院診斷證明書、台灣新竹地方法院檢察
署相驗屍體證明書等附卷可稽。余之斌之屍體經送請鑑定，其外
傷為：「頭皮廣泛因皮下血腫顯得明顯增厚，右顳耳上與左額頂
挫裂傷經外科縫合後，周圍組織瘀血腫脹範圍約四公分。右顳額
交界處瘀挫傷約三‧五公分，右眉及右顴擦傷約○‧七公分。右
肩紅腫約四‧五公分，右上腹壁紅腫約四公分，左側背部腰上紅
腫瘀傷約十乘八公分。右前臂尺側擦挫傷約二公分，左手臂外側
自肩峰向下至肘關節連續帶狀瘀傷寬約五公分，部分互相重疊，
左前臂尺側擦挫傷約一‧三公分，左膝關節背面帶狀瘀傷約十一
公分長五公分寬」。經解剖：「頭部多發鈍傷，蜘蛛網膜下出血
，腦室出血，腦鈍挫傷組織水腫，腦死。軀幹左背腰上及右上腹
壁鈍傷，橫結腸瘀傷出血。四肢多發性鈍傷」。鑑定結果：「解
剖鑑定發現死者身上分布多發性鈍傷及頭皮挫裂傷，頭皮挫裂傷
為堅硬固體與顱骨夾擠造成，推判致傷器物為棍棒，四肢與軀幹
部分外傷成帶狀寬約五公分，推判同為棍棒型態器物造成。死者
其餘外傷，形狀不規則無模式型態，疑為徒手毆打造成。鑑定結
果死者遭多人連續多次毆打，其中有人持棍棒，有人徒手，造成
頭部、軀幹與四肢多發性鈍傷及挫裂傷，其中頭部外傷因蜘蛛網
膜下出血，腦室出血，腦組織嚴重廣泛鈍挫傷水腫，造成腦死，
為致命外傷。死亡原因：甲、中樞神經衰竭。乙、蜘蛛網膜下出
血，腦室出血，腦組織嚴重廣泛鈍挫傷水腫，腦死。丙、毆打，
頭部鈍傷。死亡方式：他殺」，有法務部法醫研究所 (98)醫剖
字第0981101650號解剖報告書、(98)醫鑑字第0981101783號鑑定
報告書在卷可資證明。另扣案之二支木棍，經原審法院勘驗結果
，鄭錝○在現場隨手拔取之木樁長一八五公分；上訴人持以攻擊
余之斌之木棍長四五‧五公分，頭尾直徑為三‧五公分、三公分
，有勘驗筆錄可查。參酌前揭鑑定報告及扣案木棍顯示，足認余
之斌係遭扣案之木棍攻擊死亡。(2)殺人與傷害之區別，應以有無
殺意為斷。被害人所受之傷害程度，雖不能據為認定有無殺意之
唯一標準，但加害人之下手情形如何，於審究犯意方面，仍不失
為重要參考資料。本件係先由上訴人持木棍攻擊余之斌之後腦部
，於余之斌倒地後，由鄭錝○持木棍繼續攻擊，其他共同被告亦
以拳、腳施以毆打，業據上訴人及鄭錝○、黃衫○、莊盛○、張
閔翔供明在卷，核與陳心慧證述之情節相符。又余之斌於遭受上
訴人以木棍攻擊之同時，立即應聲倒地，足見上訴人於攻擊時，
用力甚猛。而後腦部乃人體之要害部位，以質地堅硬之木棍猛力
攻擊，會造成死亡之結果，乃一般人週知之事實，上訴人為智識
正常之人，當無不知之理。其竟持質地堅硬之木棍朝余之斌生命
要害之後腦部猛力攻擊，致立即應聲倒地，用力甚為猛烈，自有
殺人之犯意。因認上訴人確有本件共同殺人之犯行，而以上訴人
嗣後否認有殺人之犯意，辯稱僅是傷害致人於死云云，乃飾卸之
詞，不可採信等情，已逐一說明及指駁。上訴意旨對於原判決所
為前揭論斷，並未依據卷內資料，具體指摘有何違背法令情形。
且查：(一)、事實之認定與證據之取捨，乃事實審法院之職權，苟
其事實之認定及證據之取捨，並不違背經驗法則與論理法則，即
不容任意指為違法而執為上訴第三審之理由。原判決依據卷內資
料，認定上訴人持堅硬之木棍猛力攻擊余之斌之後腦部，致其應
聲倒地，具有殺人之犯意，非屬上訴人所辯解之傷害致人於死，
已詳為說明及指駁。上訴意旨猶以其無殺人之犯意置辯，係對於
原判決已說明事項及屬原審採證認事職權之適法行使，持憑己見
而為不同之評價，再為事實之爭執，並非適法之第三審上訴理由
。至於黃衫○、莊盛○部分，原確定判決已說明該二人無殺人之
犯意，而依傷害致人於死罪判刑確定，不在上訴之範圍。上訴意
旨指稱原判決割裂事實，有認定事實不依證據之違法云云。亦係
以自己之說詞，為事實之爭執，非適法之第三審上訴理由。(二)、
關於刑之量定，係實體法賦予法院得依職權裁量之事項，苟已以
行為人之責任為基礎，審酌刑法第五十七條各款所列事項而未逾
越法律所規定之範圍，或濫用其權限，即不得任意指摘為違法，
以為第三審上訴之理由。刑法第二百七十一條第一項之殺人罪，
其法定本刑為「死刑、無期徒刑或十年以上有期徒刑」。原審如
何依前揭規定，就刑法第五十七條各款所列事項，審酌上訴人之
一切情狀，並依刑法第十八條第二項規定減輕其刑後，量處有期
徒刑十二年，已詳為說明（見原判決第十三頁第十行至第十八行
）。此乃事實審法院職權之適法行使，並未逾越法律所規定之範
圍，或濫用其權限。上訴意旨指陳量刑過重，亦係以自己之說詞
，而為指摘，並非適法之第三審上訴理由。至於其餘上訴意旨，
或屬枝節性之問題，或為單純事實之爭執，均與法律規定得為第
三審上訴理由之違法情形，不相適合。其上訴違背法律上之程式
，應予駁回。
據上論結，應依刑事訴訟法第三百九十五條前段，判決如主文。
中    華    民    國  九十九  年    九    月    九    日
                      最高法院刑事第六庭
                          審判長法官  謝  俊  雄
                                法官  陳  世  雄
                                法官  魏  新  和
                                法官  吳  信  銘
                                法官  徐  文  亮
本件正本證明與原本無異
                                      書  記  官
中    華    民    國  九十九  年    九    月    十    日
                                                    m

司法院資訊處製作；財團法人民間司法改革基金會備份。
